【裁判字號】    98,保險上易,10
【裁判日期】    980520
【裁判案由】    給付保險金
【裁判全文】
臺灣高等法院民事判決              98年度保險上易字第10號
上  訴  人  紐西蘭商康健人壽保險股份有限公司臺灣分公司
法定代理人  乙○○
訴訟代理人  吳光陸律師
複  代理人  丙○○
被  上訴人  甲○○
訴訟代理人  孫冬生律師
上列當事人間請求給付保險金事件，上訴人對於中華民國98年1
月21日臺灣板橋地方法院97年度保險字第11號第一審判決提起上
訴，本院於98年5月6日言詞辯論終結，判決如下：
    主      文
上訴駁回。
第二審訴訟費用由上訴人負擔。
    事實及理由
一、被上訴人起訴主張：
  (一)被上訴人於民國（下同）92年10月9 日向上訴人投保「康健
    人壽團體一年定期防癌保險」（下稱系爭保險契約），約定
    保險期間為1年，罹患癌症保險金為新臺幣（下同）100萬元
    ，並逐年續保，迄至96年8月9日終止契約。被上訴人於96年
    8月6日晚間發現血尿，即至財團法人長庚紀念醫院林口分院
    （下稱林口長庚醫院）急診，於同年月7 日再至該院門診，
    並做血液及注射顯影劑照射Ｘ光等檢查，於同年月14日回院
    複診時，醫師檢視上開檢查報告後表示被上訴人之膀胱長有
    腫瘤，被上訴人旋即簽下麻醉手術同意書，並安排於同年月
    19日住院，於同年月20日接受尿道內視鏡膀胱腫瘤切除手術
    ，於同年月21日經病理組織切片診斷確定罹患膀胱惡性腫瘤
    。
  (二)被上訴人於96年8月6日至林口長庚醫院急診前，膀胱早已長
    有惡性腫瘤，同年月21日之病理組織切片報告僅不過係確認
    為惡性腫瘤而已，並非實際罹患癌症之時間，是被上訴人在
    系爭保險契約之保險期間內罹患癌症，上訴人自應負給付保
    險金之責任，詎上訴人卻以被上訴人係於96年8 月21日經病
    理組織切片報告確認罹患癌症，已逾系爭保險契約之保險期
    間而拒絕理賠。爰依兩造間系爭保險契約之法律關係，請求
    上訴人給付罹患癌症保險金100萬元。
  (三)求為判決：
    1.上訴人應給付被上訴人100萬元及自民事聲請調解狀繕本
      送達之翌日起至清償日止，按週年利率百分之5計算之利
      息。
    2.願供擔保請准宣告假執行。
二、上訴人則以：
  (一)依系爭保險契約第3條第1項約定：「被保險人在本契約生效
    日或加保日起第31日後，經醫師診斷確定第一次罹患癌症，
    並符合本契約之各項約定者，本公司應按本契約第7 條之約
    定為保險給付。」，及第2條第7項約定：「本契約所稱『癌
    症』係指一種疾病，其特徵係由人體內惡性細胞不能控制的
    生長和擴張，對身體組織構成傷害或白血球過多症所造成的
    惡性腫瘤，而按行政院衛生署最新公佈之『國際疾病傷害及
    死因分類標準』歸類為惡性腫瘤，且經醫院對病理組織所作
    的切片檢查或血液學檢驗診斷確定者為準。但國際疾病傷害
    及死因分類標準『編號173號之皮膚其他之惡性腫瘤、編號2
    30至236原位癌及性態未明之腫瘤、及編號239未明示性質之
    腫瘤』則不在保險範圍之列。」。系爭保險契約所定保險金
    之給付，須以經醫師診斷確定第一次罹患癌症為要件，而所
    謂診斷確定，須以經醫院對病理組織所作的切片檢查或血液
    學檢驗診斷確定者為準，是系爭保險契約對於癌症之定義已
    限縮範圍，並非泛指所有癌症，而係指必須經前述方式檢查
    確定者，非指自惡性細胞產生時，始為系爭保險契約約定理
    賠之癌症。因此，被保險人在系爭保險契約之保險期間內經
    診斷確定罹患癌症者，上訴人始有理賠責任。
  (二)被上訴人雖於96年8 月21日經林口長庚醫院病理組織切片檢
    查確定罹患「膀胱惡性腫瘤」，惟系爭保險契約已於96年8
    月9 日終止，且被上訴人亦無法證明其於系爭保險契約終止
    前已確定罹患癌症，上訴人自得據此拒絕理賠等語，資為抗
    辯。
三、原審判決上訴人應給付被上訴人100 萬元及自97年5月8日起
    至清償日止，按週年利率5%計算之利息。上訴人提起上訴，
    上訴聲明為：(一)原判決廢棄。(二)被上訴人在第一審之訴及其
    假執行之聲請均駁回。被上訴人答辯聲明：上訴駁回。
四、本件不爭執事項：
  (一)被上訴人於92年10月9 日向上訴人投保「康健人壽團體一年
    定期防癌保險」，約定保險期間為1年，罹患癌症保險金為1
    00萬元，並逐年續保，迄至96年8月9日終止契約。
  (二)被上訴人於96年8月6日晚間發現血尿，即至林口長庚醫院急
    診，於同年月7 日再至該院門診，並做血液及注射顯影劑照
    射Ｘ光等檢查，於同年月14日回院複診時，醫師檢視上開檢
    查報告後表示被上訴人之膀胱長有腫瘤，被上訴人旋即簽下
    麻醉術同意書，並安排於同年月19日住院，於同年月20日接
    受尿道內視鏡膀胱腫瘤切除手術，於同年月21日經病理組織
    切片診斷確定罹患膀胱惡性腫瘤。
  (三)被上訴人向上訴人申請給付罹患癌症保險金遭拒。
五、本件爭點：系爭保險契約約定之「保險事故」，係指被保險
    人在保險期間內罹患癌症，抑或在保險期間內經醫院對病理
    組織切片檢查診斷確定罹患癌症？
六、經查：
  (一)被上訴人於96年8月6日晚間發現血尿，即至林口長庚醫院急
    診，於96年8月7日再至該院門診，並做血液及注射顯影劑照
    射Ｘ光等檢查，於96年8 月14日回院複診時，醫師檢視上開
    檢查報告後表示被上訴人之膀胱長有腫瘤，被上訴人旋即簽
    下麻醉術同意書，並安排於96年8月19日住院，於96年8月20
    日接受尿道內視鏡膀胱腫瘤切除手術，於96年8 月21日經病
    理組織切片診斷確定罹患膀胱惡性腫瘤。上情為兩造所不爭
    執，並有林口長庚醫院診斷證明書在卷可稽（臺灣臺北地方
    法院97年度北調字第301 號卷，第11頁）。由上足認，被上
    訴人於96年8月6日急診後，經門診、複診、手術完畢，嗣於
    96年8 月21日，經病理組織切片診斷確定罹患膀胱惡性腫瘤
    是實。
  (二)被上訴人於96年8 月21日經病理組織切片診斷切定罹患膀胱
    惡性腫瘤，詳前(一)所述。林口長庚醫院固曾函稱被上訴人因
    無任何數據可供評估，無法回溯其罹患之癌症已生成之時點
    （原審卷第26頁）。惟查，被上訴人於96年8月6日晚間發現
    血尿而急診，至96年8月20日膀胱腫瘤切除手術，其間僅有1
    4日，而依據林口長庚醫院函稱：「臨床上，一般診斷為良
    性之腫瘤通不太可能於2星期內變化為惡性腫瘤」，有該院
    97年12月5日（九七）長庚院法字第一一六三號函在卷可稽
    （原審卷第30頁）。依據經驗及論理法則，於96年8月6日，
    被上訴人應已罹患有膀胱惡性腫瘤，可以認定。
  (三)綜上，被上訴人於系爭保險契約於96年8月9日終止前，即罹
    患有膀胱惡性腫瘤，為可認定之事實。
七、依系爭保險契約第2條第7項約定：「本契約所稱『癌症』係
    指一種疾病，其特徵係由人體內惡性細胞不能控制的生長和
    擴張，對身體組織構成傷害或白血球過多症所造成的惡性腫
    瘤，而按照行政院衛生署最新公佈之『國際疾病傷害及死因
    分類標準』歸類為惡性腫瘤，且經醫院對病理組織所作的切
    片檢查或血液學檢驗診斷確定者為準。但國際疾病傷害及死
    因分類標準『標號173號之皮膚其他之惡性腫瘤、編號230至
    236原位癌及性態未明之腫瘤、及編號239未明示性質之腫瘤
    』則不在保障範圍之列。」，被上訴人罹患之癌症應符合上
    開定義，始得請求系爭保險契約理賠。
  (一)林口長庚醫院就被上訴人之病情，函覆略稱：「臨床上，若
    欲確定病患罹患癌症之期數，尚需施做電腦斷層等步驟，方
    能鑑別臨床期數，但就此病患臨床上之病理切片，應可研判
    屬早期之階段，且轉移之機率非常低，故臨床上認定應為
    TaN0M0。……」，有林口長庚醫院97年11月5日（九七）長
    庚院法字第一０二五號函在卷可稽（原審卷第26頁）。
  (二)所謂TaN0M0，林口長庚醫院稱：「臨床上，TaN0M0，係指病
    變之癌細胞還侷限在某一地方之黏膜表皮層，其他地方都尚
    未被侵犯到，屬早期癌。而原位癌在膀胱癌為Tis，其癌細
    胞雖也在黏膜表皮層，但並非侷限某一地方，而是可能於膀
    胱內到處都有，故兩者並不相同。」，有林口長庚醫院98年
    4 月16日（九八）長庚院法字第０三六七號函在卷可參（本
    院卷第31頁）。由上開林口長庚醫院說明可知，被上訴人所
    為之病理切片為TaN0M0，屬早期癌，非原位癌。上訴人抗辯
    TaN0M0屬早期之原位癌，依系爭契約第2條第7項不在保障範
    圍內等語，為不可採。
  (三)被上訴人經診斷確定罹患膀胱惡性腫瘤，有林口長庚醫院96
    年8 月29日診斷證明書在卷可稽（北調字卷第11頁），該惡
    性腫瘤屬於系爭保險契約第2條第1項所約定國際疾病統計分
    類中之惡性腫瘤，分類號碼第188 號膀胱惡性腫瘤，有系爭
    保險契約國際疾病統計分類中的惡性腫瘤附表在卷可參（北
    調字卷第8頁）。
  (四)綜上，被上訴人罹患之惡性腫瘤，為系爭保險契約第2條第7
    項定義之癌症，可以認定。
八、按保險契約之解釋，應探求契約當事人之真意，不得拘泥於
    所用之文字；如有疑義時，以作有利於被保險人之解釋為原
    則，保險法第54條第2項定有明文。
  (一)兩造不爭執被上訴人於92年10月9 日向上訴人投保系爭保險
    ，約定保險期間為1 年，並逐年續保，迄至96年8月9日終止
    系爭保險契約，並有康健人壽團體一年定期防癌保險在卷可
    稽（臺灣臺北地方法院97年度保險字第66號卷，第12至16頁
    ），可認是實。
  (二)系爭保險契約第2條第7項約定：「本契約所稱『癌症』係指
    一種疾病，其特徵係由人體內惡性細胞不能控制的生長和擴
    張，對身體組織構成傷害或白血球過多症所造成的惡性腫瘤
    ，而按照行政院衛生署最新公佈之『國際疾病傷害及死因分
    類標準』歸類為惡性腫瘤，且經醫院對病理組織所作的切片
    檢查或血液學檢驗診斷確定者為準。但國際疾病傷害及死因
    分類標準『標號173號之皮膚其他之惡性腫瘤、編號230至23
    6原位癌及性態未明之腫瘤、及編號239未明示性質之腫瘤』
    則不在保障範圍之列。」、第3 條約定「一被保險人在本契
    約生效日或加保日起第三十一日後，經醫師診斷確定第一次
    罹患癌症，並符合本契約之各項約定者，本公司應按本契約
    第7 條之約定為保險給付。二被保險人在本契約生效日或加
    保日起於觀察期間屆滿前經醫師診斷確定第一次罹患癌症者
    ，本公司對該被保險人不負保險責任且無息退還該被保險人
    之保險費。」、第7 條約定「被保險人於觀察期間屆滿後，
    經醫師診斷確定第一次罹患癌症並符合本契約約定者，本公
    司按該被保險人保險金額給付『罹患癌症保險金』，該被保
    險人之保險效力即行終止。」。依據上開第2條第7項約定，
    系爭保險契約所稱之癌症，需經醫院病理組織所做的切片檢
    查或血液學檢驗診斷確定。而依據上開第3條第1項、第7 條
    約定意旨，被保險人於契約生效日或加保日起，至第31日後
    ，即觀察期間屆滿後，經醫師診斷確定第一次罹患癌症，並
    符合系爭保險契約各項約定，保險人即上訴人應給付罹患癌
    症保險金。詳閱系爭保險契約全文，並無約定醫師診斷確定
    罹患癌症之時點，須限定於保險期間內。
  (三)兩造間就系爭保險契約之約定，關於醫師診斷確定罹患癌症
    之時點，是否應於保險期間內乙節，互有爭執，存有疑義，
    揆諸首揭說明，系爭保險契約應作有利於被保險人之解釋為
    原則。衡諸社會常情，一般人罹患有惡性腫瘤，非能於生成
    時即有自覺，且一般人對其身體之注意程度高低不一，就醫
    時點或有拖延緩慢者，再加以醫師診斷病徵、安排檢查等時
    程不定，故醫師診斷確定罹患癌症之時點即屬不能預測或確
    定，此由林口長庚醫院97年10月7日（九七）長庚院法字第
    ０八七五號函稱：「被上訴人於96年8月7日至林口長庚醫院
    門診就醫時，當時主訴血尿，經醫師診視並安排尿液檢查血
    液成分，並安排於8月19日起至8月22日止住院施行切片病理
    報告，後方能確定罹患為惡性腫瘤。臨床上，若病患出現血
    尿之症狀，則應考慮有結石、膀胱腫瘤等診斷，故通需一至
    二週期間安排進一步檢查，方能確定其診斷。」（原審卷第
    22頁），亦足明白。是以，若限定醫師診斷確定罹患癌症之
    時點須於保險期間內，保險人方負保險責任，對被保險人有
    重大之不利益，故應作有利於被保險人之解釋，亦即被保險
    人經醫師診斷確定第一次罹患癌症，並無須在保險期間內屆
    滿前診斷確定。
  (四)系爭保險契約第2條第7項約定，癌症經醫院對病理組織所作
    的切片檢查或血液學檢驗診斷確定。應僅在限定被保險人確
    有罹患癌症之醫學診斷方法，亦即係約定罹患癌症之證明方
    式，非屬於系爭保險契約所定義癌症之特徵。
  (五)綜上，被上訴人經醫師診斷確定第一次罹患癌症，並無須在
    保險期間內屆滿前診斷確定。上訴人抗辯被上訴人罹患癌症
    之時間，須以病理檢查報告確診之時間即96年8 月21日為準
    云云，尚非可採。
九、被上訴人於系爭保險契約96年8月9日終止前，即罹患有系爭
    保險契約定義之癌症，並經林口長庚醫院診斷確定。系爭保
    險契約並無約定被保險人醫師診斷確定罹患癌症之時點，須
    限定於保險期間內，兩造就系爭保險契約之約定，關於醫師
    診斷確定罹患癌症之時點，是否應於保險期間內乙節，存有
    爭執，而依保險法第54條第2 項規定，系爭保險契約應作有
    利於被保險人之解釋，亦即被保險人經醫師診斷確定第一次
    罹患癌症，並無須在保險期間內屆滿前診斷確定。是以，依
    據系爭保險契約第3條第1項、第7 條之約定，被上訴人請求
    上訴人給付罹患癌症保險金100 萬元，及自民事聲請調解狀
    繕本送達之翌日，即97年5月8日起至清償日止，按週年利率
    5%計算之利息，為有理由，應予准許。
十、綜上所述，被上訴人本於系爭保險契約之法律關係，請求上
    訴人給付100 萬元本息，為有理由，應予准許。是則原審判
    命上訴人如數給付，於法並無不合。上訴意旨指摘原判決不
    當，求予廢棄改判，為無理由，應予駁回。
十一、本件事證已臻明確，兩造其餘攻擊防禦方法及未經援用之
      舉證，經審酌核與本件判決結果不生影響，不再逐一論述
      ，附此敘明。
十二、據上論結，本件上訴為無理由，依民事訴訟法第449條第1
      項、第78條，判決如主文。
中    華    民    國    98    年    5     月    20    日
                    民事第二庭
                        審判長法  官  吳謙仁
                              法  官  蘇瑞華
                              法  官  李瓊蔭
正本係照原本作成。
不得上訴。
中    華    民    國    98    年    5     月    21    日
                              書記官  王才生


司法院資訊處製作；財團法人民間司法改革基金會備份。
